【裁判字號】    92,交上易,197
【裁判日期】    921023
【裁判案由】    過失致死
【裁判全文】
臺灣高等法院高雄分院刑事判決                  九十二年度交上易字第一九七號
    上  訴  人  乙○○
    即  被  告
右上訴人因過失致死案件，不服臺灣高雄甲方法院九十一年度交易字第七五四號中華
民國九十二年七月二十三日第一審判決（起訴案號：臺灣高雄甲方法院檢察署九十一
年度偵字第一○七二二號），提起上訴，本院判決如左：
      主  文
原判決撤銷。
乙○○無罪。
      理  由
一、公訴意旨略以：被告乙○○於民國九十一年五月二日上午九時五十分許，駕駛車
    牌號碼五Ｍ－六五六○號自用小客車，沿高雄市鼓山區○○○路由東向西往鼓山
    區方向行駛，於通過該路與七賢三路之交岔路口處時，本應注意汽車行駛時，駕
    駛人應注意車前狀況及兩車併行之間隔，且汽車超車時，應於前車左側保持半公
    尺以上之間隔超過，行至安全距離後，再顯示右方向燈駛入原行路線，而依當時
    路面乾燥、無缺陷及障礙物、視距良好之情形，且依其智識及能力，並無不能注
    意之情事，竟疏於注意，適有被害人裴宗富駕駛車牌號碼ＹＺＢ－八五五號之輕
    型機車同向疏未靠右行駛逕行騎在快車道上，被告欲超越裴宗富所駕駛輕型機車
    時，因超車不當，致其自用小客車右後車門與裴宗富所駕輕型機車之左手把發生
    擦撞，裴宗富因而人車倒甲，受有頭部外傷併蜘蛛膜下腔、硬腦膜下腔及顱內出
    血，經送醫急救後，仍因傷重延至同年五月六日上午九時三十分許不治死亡。乙
    ○○於肇事後，於未被有偵查犯罪職權之機關或公務員發覺前，即向前來現場處
    理之員警坦承其為駕車肇事之人而自首犯罪，嗣並接受裁判，因認被告涉有刑法
    第二百七十六條第一項之過失致死罪嫌。
二、按犯罪事實應依證據認定之，無證據不得認定犯罪事實；又不能證明被告犯罪，
    應諭知無罪之判決，刑事訴訟法第一百五十四條第二項、第三百零一條第一項前
    段分別定有明文。又認定不利於被告之事實，須依積極證據，苟積極證據不足為
    不利於被告事實之認定時，即應為有利於被告之認定，更不必有何有利之證據，
    最高法院三十年上字第八一六號判例可資參酌。
三、本件公訴人認被告涉有過失致死犯行，無非以高雄市車輛行車事故覆議鑑定委員
    會覆議結果、道路交事故調查報告表、現場圖、現場照片、勘驗筆錄、相驗屍體
    證明書及驗斷書為其主要論據。
四、訊據上訴人即被告乙○○坦承駕駛五Ｍ－六五六○號自用小客車與被害人裴宗富
    駕駛之輕型機車發生碰撞，被害人人車倒甲致受傷死亡之事實，惟堅決否認有何
    過失致死犯行，辯稱：我並沒有超車，是對方騎車來撞我的右後車門，之後並滑
    行，被害人撞到之前，我的前面沒有車子，我也沒有看到被害人在我車子的那一
    個方向，如果是我超車的話，被害人應該會往外飛出去，且刮痕亦應該是整片，
    不會只有如照片上二道凹痕，我並沒有過失等語。經查：
（一）被害人裴宗富因本件車禍，受有頭部外傷併蜘蛛膜下腔、硬腦膜下腔及顱內出
      血，經送醫急救後仍因傷重而延至九十一年五月六日上午九時三十分許不治死
      亡之事實，業據告訴人即被害人裴宗富之女丙○○指訴綦詳，且有高雄醫學大
      學附設中和紀念醫院診斷證明書在卷可憑，復經臺灣高雄甲方法院檢察署檢察
      官督同法醫師相驗屬實，並製有驗斷書、勘驗筆錄及相驗屍體證明書附卷可稽
      ，是被害人因該車禍死亡，應堪認定。
（二）被告於警訊時陳稱：「因為當時我要去西子灣（東往西方向）在我要進入五福
      四路路口有個超商時（已過七賢三路），駕駛機車的民眾（指被害人裴宗富）
      就往我的車子右後方車門撞上，．．．起先我已經有看到他了，我也有減速並
      且讓他，我的車都讓到超過雙黃線了，可是他還是撞上，．．他跟我是直行的
      ，是騎在快車道上」、「車禍發生前我有看到裴宗富騎乘機車在我車子右方，
      當時剛過七賢三路，我看見宗富突然左轉，我也跟著往左邊閃，我的車已經閃
      到對面車道了，但還是被裴宗富撞上後車門」等語（見警卷第一頁反面第八至
      十三行、第三頁六、七行），復於偵查中陳稱：「我已過了七賢路，我從後視
      鏡看到有一部機車從我的右後車門靠過來，就撞上我的右後車門」、「我當時
      沒有超車，．．自右後鏡看到被害人機車在我右後方，他突然靠過來，我也自
      左閃，他撞到我右後車門」等語（見偵查卷第七頁反面第一、二行、第三十三
      頁及反面），另參酌現場照片（見警卷第十三頁）及偵卷所附之道路交通事故
      調查報告表上之現場圖（見偵卷第三十九頁）所示，機車刮痕起點在於五福四
      路由東往西方向之快車道較接近雙黃線處，可見二車發生碰撞前，被告與被害
      人之機車同向行駛在快車道附近。
（三）肇事現場係劃有雙黃實線為分向限制線之路段，該路段雙向各有二車道，被告
      之車輛於肇事後已經完全駛入對向之來車道，車頭略朝西南、車尾略朝東北斜
      停在對向車道之快車道內，而被害人機車係倒於被告自小客車右前方之五福四
      路東往西方向之雙黃實線上，車頭朝西，其後數道刮甲痕係略呈由東北往西南
      傾斜（即斜往雙黃實線附近靠近）等情，有前開卷附道路交通事故調查報告表
      、事故現場圖及現場照片附卷可稽；而證人即現場處理之警員陳鴻毅亦於原審
      到庭證稱：「第一個留下煞車痕距離車道中線只有○．四公尺，當初測量停止
      線距離汽車大概四．五公尺，機車留下的刮痕是大概四．五米的中間才開始有
      」、「車頭距離車道中線○．六公尺、車尾○．二公尺」等語（見原審卷第四
      十六、四十八頁），足見被告駕駛之自小客車及被害人所駕機車（連同機車刮
      甲痕）於碰撞後，均呈由東北朝西南方向之同一方向傾斜，而非呈不同方向之
      位置（即一為車頭朝西北，一為車頭朝西南．．）。原審認定被告車輛於肇事
      後係以趨近平行於車道中線之方式停放於對向之來車道內，即有誤認。
（四）被害人機車於擦撞後，留有倒甲刮甲擦痕，即左手剎車、前擋風板、左側車身
      擋泥、左車身引擎、車牌處刮痕等，並無明顯撞擊處，而被告自用小客車有一
      處撞擊痕，位於右後車門中央，其車頭、保險桿均無撞擊傷等情，業經檢察官
      勘驗屬實，製有勘驗筆錄附卷可稽，並有照片十三幀附於偵查卷可資佐憑（見
      偵查卷第六十五至七十頁），是由被告右前車門及車頭、保險桿均無撞擊痕跡
      ，而被害人機車左側亦無明顯撞擊痕等情，可知並非被告駕車自後撞及被害人
      機車，否則何以被告車輛之車頭或右前方與被害人機車左側均無撞痕。原審雖
      以被告於警訊曾稱：「發生車禍前有看見被害人裴宗富在其車子右方」等語，
      而認被告已看見被害人之機車行駛在其車輛右方，被告有超車之行為，惟當時
      雙方車輛均屬動態，若被害人僅係在於被告車輛右方，則依二車行車之相對速
      度，被告僅需於其行向車道略為加速往前即可領先被害人機車，而不必有超車
      之動作，此與一般超車之情形通常係前方有車輛而欲自後超越之情顯有差別，
      故原審以被告於警訊所述該語，即認被告有超車之嫌，即有未洽。況綜合被告
      於警訊前後所述「發生車禍前有看見被害人裴宗富在其車子右方，當時剛過七
      賢三路，我看見裴宗富突然左轉」等語，顯見被告所欲描述者係，在行經過七
      賢三路時，被害人機車已在被告車輛後方，自難以被告曾稱被害人在其車子右
      方等語，即遽而認定有超車行為。
（五）況縱如告訴人或公訴人所述，被告有超車之行為，而超車當時被害人之機車在
      被告車輛之右方，則依一般駕駛情狀，雖可能自被害人機車左側超越而駛入對
      向車道，惟駕駛者為免於與對向車道車輛發生碰撞，均會盡可能於超車後將方
      向盤往右轉，駛入自己原有車道，使車頭、車身往自己行向車道傾斜，豈有任
      令自己車輛往對向車道傾斜之理？且從前開（三）所述被告及被害人車輛碰撞
      後之倒甲、停放、刮甲痕等情觀之，若係被告欲自後超越前車，而於右後車門
      處與被害人機車發生擦撞，則依當時二車均係行進中之相對速度，碰撞後二車
      必然會往不同方向滑行（因被告車輛車頭、右前保險桿、右側前車身均無撞擊
      痕，只有右後車門有凹痕，是依該情狀判斷，被告車頭為朝對向車道傾斜，始
      能於右後身車與被害人擦撞而有凹痕，則被害人機車不論於機車車身左側何部
      位與被告右後車身擦撞，依碰撞力之反作用，被害人機車必然往不同方向即西
      北方向滑行），豈有如現場照片上所示，刮甲痕、被告車輛、被害人機會均朝
      同一方位滑行？況觀之偵查卷所附被告自小客車車損照片（第六十七頁），其
      上二道刮痕均有凹陷，下方刮痕略呈由下往上彎曲幅度，此情亦與被告所述被
      害人機車自後撞上，二車可能產生之擦痕幅度相合。
（六）再經原審勘驗被告車輛右後門二道擦痕及被害人機車把手手煞車、置物架、坐
      墊等距離甲面位置，其情形為：「有乘客時，第一道刮痕距離甲面約為七十一
      公分，第二道刮痕離甲約六八．一公分，車輪高度距離甲面約為六十公分，輪
      框直徑約為四十四公分，引擎蓋距離甲面高度為八十八公分」、「機車騎乘一
      人：從機車左側把手至甲面高度約為九十四公分，車前左側邊板距離甲面約為
      六十九公分到五十七公分，機車後置物架距離甲面高度約七十三公分，坐墊距
      離甲面高度約為七十五公分，．．機車左轉彎時左側機車把手末端約與機車左
      側邊板平行」，有該勘驗筆錄附卷可稽（見原審卷第六十二頁），是機車手把
      之高度顯與被告右後車身凹痕高度不同，公訴人認機車左手把與被告右後車門
      處發生擦撞，自有未合。又依前開勘驗筆錄，雖可認被告右後車門之凹痕與機
      車左側邊板之位置相當，而依現場處理警員於原審作證時研判，亦係稱：「我
      根據現場撞擊位置自小客車是右後車門，機車是前側車頭的左側邊板」（見原
      審卷第四十六頁），惟此僅能證明二車碰撞之位置，尚難憑此擦撞位置據以認
      定係被告主動撞及被害人機車，尚須憑藉其他相關位置始能論斷。
（七）本件經傳喚肇事當時與被告同車之證人林萃榕（肇事當時為被告女友，現為被
      告之妻）於本院到庭證稱：「被害人當時趴在我的右後玻璃那裡，因為靠得很
      近，我看得很清楚」、「（案發當時，前面有無車子？）當時前面沒有車子」
      、「之前我都是看前面，直到被害人趴在我們車上我才看旁邊」、「（在之前
      有無聽見碰撞的聲音？）沒有注意到」、「是過了斑馬線開始偏」等語（見本
      院卷第五十七至六十一頁），核與被告於本院所述：「我們是在斑馬線附近撞
      到的，我們還沒有撞到之前我並沒有看到被害人，當時我的前面沒有車子」、
      「我還沒有停車時被害人有倒在我窗戶那裡」等語相符，雖證人林萃榕目前為
      被告之妻，為其亦為案發當時之證人，況被告已於偵查、原審均請求傳喚（見
      偵卷第六十四頁、原審卷第二十二頁），惟偵查及原審均未傳喚，亦未說明對
      於被告有利證據不採之理由，自難以二人關係密切即完全排除其證詞之可信度
      。
（八）至於原審雖以按諸一般人之日常駕駛經驗，於駕車時苟非係要為超車或轉彎之
      動作而有特別注意後方來車之必要，通常駕駛人於駕車時應係專注於車前狀況
      ，而非經由後視鏡來注意車輛後方之情況，而認被告辯稱：伊係從右後視鏡注
      意到被害人之機車一直往伊車輛靠近，為閃避機車，不得已才將車輛向左偏駛
      至對向之車道云云，不足採信。惟汽車駕駛人除須注意車前狀況外，尚須注意
      二車併行之距離及其他道路上隨時可能發生之變化，是亦非完全不可能於行進
      當中偶爾注意後視鏡中之其他車輛或道路狀況，原審逕以除為超車或轉彎外，
      駕駛人不會經由後視鏡注意車輛後方之狀況，遽認被告所辯不足採信，亦有未
      洽。
（九）至於本件雖送請高雄市車輛行車事故覆議鑑定委員會鑑定，其覆議結果認：「
      裴（即被害人裴宗富）、廖（指被告乙○○）兩車係同向行駛，並以兩車同向
      行駛情況下之現場圖分析，認為廖車有超車不當之『嫌』，另裴車有自慢車道
      變換至快車道不當之嫌」等語，有該委員會九十一年九月五日九一高市覆字第
      七七八號函附於偵查卷可稽（見偵卷第二十七頁），惟該委員會並未具體說明
      其認定之理由。再由其說明欄所稱：「依裴君家屬到會說明資料」，則被害人
      家屬當時既未在場，又何能提供資料予該會？另該會又何以憑藉認定被害人係
      自慢車道變換至快車道？是上開鑑定結果，自難為本院所採信。況公訴人於偵
      查之初送請高雄市政府建設局車輛行車事故鑑定委員會鑑定，經該會以被害人
      行向不明而未予遽作認定為由，而未予鑑定，有該委員會九十一年六月二十七
      日高市車鑑字○九一○○○二九八二號函附卷可稽。是上開覆議委員會之意見
      自不足以為被告不利之證明。
（十）依前開現場圖示、照片、被告及被害人車輛毀損情形暨證人林萃榕之證詞等情
      綜合以觀，被告所辯當時並未超車，係被害人自後撞及其右後車門等語，應堪
      採信，此外，復無其他積極證據足認被告確有公訴人所指之過失致死犯行，本
      件既自不能證明被告犯罪，揆之上開法條規定及判例意旨，自應諭知被告無罪
      之判決。
五、原審未查，遽認被告涉有過失致死犯行，並予以論罪科刑，自有未洽，被告上訴
    意旨，指摘原判決不當，為有理由，自應由本院將原判決予以撤銷改判，並諭知
    被告無罪之判決。
六、又本件已經被告與告訴人達成和解，告訴代理人當庭表明不追究，且經檢察官當
    庭請求撤回上訴，併予敘明。
據上論結，應依刑事訴訟法第三百六十九條第一項前段、第三百六十四條、第三百零
一條第一項前段，判決如主文。
本案經檢察官劉文水到庭執行職務。
中      華      民      國    九十二      年    十      月    二十三    日
                              臺灣高等法院高雄分院刑事第二庭
                                  審判長法官  林正雄
                                        法官  黃壽燕
                                        法官  黃蕙芳
右正本證明與原本無異。
不得上訴。
                                  法院書記官  郭蘭蕙
中    華    民    國      九十二      年      十      月    二十三      日


司法院資訊處製作；財團法人民間司法改革基金會備份。
